【裁判字號】    90,上更(一),266
【裁判日期】    900809
【裁判案由】    水土保持法
【裁判全文】
臺灣高等法院刑事判決                          九十年度上更(一)字第二六六號
    上  訴  人
    即  被  告  甲○○
右上訴人因違反水土保持法案件，不服臺灣臺北地方法院八十七年度訴字第一一七九
號，中華民國八十七年十一月十三日第一審判決（起訴案號：臺灣臺北地方法院檢察
署八十七年度偵字第二七○八九號）提起上訴，判決後經最高法院發回更審，本院判
決如左：
    主  文
原判決撤銷。
甲○○無罪。
    理  由
一、公訴意旨略以：被告甲○○明知於山坡地上開發建築用地，應先擬具水土保持計
    畫，送請主管機關核定許可。竟於八十六年十月間，未經擬定水土保持畫送請主
    管機關核定許可，即擅自在臺北縣新店市○○段第三三五、三三六及三三七地號
    山坡地上開發建築用地，築構鋼架及水泥牆，致生水土之流失，嗣經台北縣政府
    農業局據報前往勘查阻止而未遂。因認被告涉犯水土保持法第三十二條第四項、
    第一項之罪嫌。
二、上訴人即被告甲○○固坦承有於右揭第三三五、三三六地號構築鋼架及水泥牆等
    情不諱，並有現場照片十二張附卷可稽（見偵查卷第二三至二四頁、三八頁正反
    面），惟堅詞否認有何犯行，辯稱：上開地號及同地段第三三七號土地，係伊於
    八十六年九月十三日向地主劉文宗、劉昇昌、乙○○等人所承租，租期雖約定自
    八十六年十一月一日起，但地主在簽約日即八十六年九月十三日就交付伊開發使
    用，租地原因是連秋明、連秋福兄弟邀伊合作在該地搭蓋鐵皮屋以經營海產店，
    因其二人以搭蓋鐵皮屋為業，故對於連秋福所稱無須申請建造執照等語信以為真
    ，而伊事前並不知需要申請建造執照及須擬具水土保持計畫。另其於第一審之選
    任辯護人辯護意旨略以：(1)系爭土地係領有新店市公所核發六九店雜字第一００
    號雜項執照，經開發成建築用地後，領有臺北縣政府工務局核發七四雜使字第四
    九號雜項使用執照後，始依據雜項使用執照編定為丙種建築用地，故依法隨時得
    建築房屋，無須另為開發，至築構鋼架及水泥牆乃建築房屋之行為，並非開發建
    築用地；(2)系爭土地乃被告所承租，基於租賃權，對系爭土地有使用權，被告未
    申請建造執照，僅違反行政規定而已；(3)被告在系爭土地上築構之水泥牆可阻擋
    水土流失，自無致生水土流失之虞，又臺北縣政府農業局若未阻止施工，被告之
    後續行為所鋪設之鋼筋混凝土，更可包覆泥土，水土不可能因此流失，亦即被告
    縱完成整個建築行為，亦不可能發生水土流失之結果等語。
三、經查：
（一）上訴人涉嫌構築鋼架及水泥牆開發使用之土地，係坐落臺北縣新店市○○段第
      三三五地號土地面積五七六點二○平方公尺，第三三六地號土地面積一○點三
      二平方公尺，並不及於同地段之第三三七號土地，此經原審會同臺北縣新店地
      政事務所測量人員勘測現場明確，製有勘驗現場筆錄及現場圖（見原審卷第二
      七、二八頁），復有臺北縣新店地政事務所八十七年九月九日八七北縣店地二
      字第一０五三三號函檢送之土地複丈成果圖在卷可稽（見原審卷第三五、三六
      頁）。則公訴人另認被告尚有在上開第三三七地號上開發建築用地，即有未合
      。
（二）查前開土地原係屬依山坡地保育利用條例第三條規定劃定公告之山坡地，嗣再
      經台灣省政府依照水土保持法第三條第三款規定報奉行政院核定沿用為水土保
      持法所稱之山坡地，並經行政院八十六年七月三十一日台八十六農三０八二四
      號函核定，臺灣省政府八十六年十月八日八六府農水字第一六八八六七號公告
      ，亦有卷附之臺北縣政府八十七年八月十五日八七北府農六字第二四四八一三
      號函、九十年四月二十三日九十北府農山字第一二八七五二號函所檢送之行政
      院函、台灣省政府公告及相關資料影本可參（見原審卷第二五頁、本院上更一
      卷四三至四六頁）。故系爭土地除有起訴書所稱水土保持法之適用外，並有山
      坡地保育利用條例規定之適用。
（三）系爭第三三五地號、第三三六地號土地分別為乙○○、劉文宗所有（第三三七
      地號土地為劉昇昌所有），該三筆土地領有台北縣新店市公所所核發之六九店
      雜字第一００號雜項執照及台北縣政府七四雜使字第四九號雜項使用執照後，
      據以辦理登記為丙種建築用地，除經本院調取上開執照案卷核閱無訛外，亦有
      卷附土地登記簿謄本影本可按（見偵查卷第八至十頁）。上訴人並不否認其有
      未申請建造執照即在系爭第三三五、三三六地號土地上逕行開挖築構鋼架及水
      泥牆之事實，而行為已構成違反水土保持法第八條第一項第五款規定之「其他
      開挖整地」（非如起訴書所指之開發建築用地），則據台灣省政府八十七年訴
      一字第一五三九七六號訴願決定書認定明確（見本院上更一卷第七二至七五頁
      ）。
（四）上開三筆土地係上訴人於八十六年九月十三日向土地所有權人乙○○等三人所
      承租，由兼代理人之乙○○與上訴人簽定有租賃契約書（見偵查卷第五頁）可
      考，契約租賃期間固約定自八十六年十一月一日起至九十六年十月三十一日止
      ，但八十六年九月十三日簽約時地主即已將土地交付上訴人開發使用，此除有
      劉文宗、乙○○出具之證明書（附於最高法院卷第十七頁），並經證人乙○○
      到庭證稱實在（見本院上更一卷第三七頁）。雖乙○○等人前於八十六年十一
      月八日委託律師寄發台北縣政府函（見偵查卷第七頁），略謂：「：：（含租
      賃契約書）約定甲○○先生建造之建築物應申請建築執照，並未同意甲○○先
      生違規開發建築用地，且租期係自八十六年十一月一日起，貴府謂乙○○先生
      等違規開發建築用地，請提出具體事證。」。亦僅表明未同意上訴人未申請建
      築執照而違規開發，且租期係自八十六年十一月一日起；但對於其在租期前是
      否已交付該土地供上訴人使用，意思仍不明確。就此疑義既經證人乙○○證稱
      如前述，則上訴人所辯其自簽約日起即在該土地上構築鋼架及水泥牆開發使用
      ，堪信為真。迄至八十六年十月二十三日為台北縣政府派員會同相關單位人員
      查獲（當時連秋福在場），有台北縣政府會勘紀錄足憑（見偵查卷第四頁）。
四、上訴人行為時（八十六年九月十三日至同年十月二十三日）之山坡地保育利用條
    例第三十四條第一項之罪（七十五年一月七日修正公布），必以在公有或他人山
    坡地上，無正當權源而擅自墾殖或或設置工作物始得成立。水土保持法第三十二
    條第一項之罪（八十三年五月二十七日公布），以在公有或私人山坡地或國、公
    有林區或他人私有林區內未經同意擅自墾殖、占用，或從事第八條第一項第二款
    至第五款之開發、經營或使用，致生水土流失或毀損水土保持之處理與維護設施
    為要件。上開兩條款規定均含有竊佔之性質；所謂未經同意，乃指未經土地所有
    人同意而言。如土地所有權人本人，或經土地所有權人之同意而墾殖、開發經營
    ，縱有（一）違反山坡地保育利用條例第三十條第一項規定未先擬具水土保持計
    劃，而擅自經營使用山坡地之情形，依同條例第三十五條第三項、第一項第四款
    規定，尚須「致生公共危險」。所謂「致生公共危險」，係指在客觀上已有發生
    具體之公共危險，雖不必達到已發生損害之程度，但亦非僅以有生損害之虞之抽
    象危險為已足；（二）違反水土保持法第十二條至第十四條規定之一，未先擬具
    水土保持計劃，而擅自經營使用山坡地之情形，依同法第三十三條第三項、第一
    項第二款規定，尚須「致生水土流失或毀損水土保持之處理與維護設施」；始足
    當之。
五、如前述，上訴人係向土地所有權人乙○○等人承租系爭山坡地，經土地所有權人
    於八十六年九月十三日即交付土地給上訴人開發使用，則上訴人係本於租賃權在
    上開山坡地開發使用，所為應不成立山坡地保育利用條例第三十四條第一項、水
    土保持法第三十二條第一項之罪。又上訴人在上開土地上為構築鋼架及水泥牆開
    發使用行為，經台北縣政府勘查並無致生水土流失之情形，有該縣政府八十七年
    八月十五日八七北府農六字第二四四八一三號函足徵（見原審卷第二五頁）。
    上訴人復迭稱其已依檢察官之指示舖設草皮回復原狀（見原審卷第四四頁反面）
    ，並提出多張照片為證。則上訴人未擬具水土保持計劃，即擅自開發經營（上訴
    人及證人乙○○均陳稱，系爭土地已領得雜項使用執照，編定為丙種建築用地，
    上訴人前開行為乃建築房屋之行為，毋庸再擬定水土保持計劃。證人乙○○並提
    出台北縣政府八十七年五月五日函送省建築師公會等單位之「本縣山坡地開發建
    築暨相關建築管理研商會議」記錄以實其說。見本院上更一卷第三五至三七頁）
    ，既不符合山坡地保育利用條例第三十五條第三項、第一項第四款；或水土保持
    法第三十三條第三項、第一項第二款規定之構成要件，要屬是否符合依同條例第
    三十五條第一項第四款、同法第三十三條第一項第二款應處以罰鍰之問題而已，
    尚不得逕依上開規定予以論處罪刑。
六、原審不察，遽對上訴人論罪科刑，即有不合。上訴人據以上訴，指摘原判決不當
    ，為有理由，應予撤銷改判，諭知上訴人無罪之判決。
據上論斷，應依刑事訴訟法第三百六十九條第一項前段、第三百六十四條、第三百零
一條第一項，判決如主文。
本案經檢察官賴俊雄到庭執行職務。
中      華      民      國    九十      年      八      月      九      日
                              臺灣高等法院刑事第二十三庭
                                  審判長法  官  黃  瑞  華
                                        法  官  宋      祺
                                        法  官  吳      燦
右正本證明與原本無異。
如不服本判決應於收受送達後十日內向本院提出上訴書狀，其未敘述上訴之理由者並
得於提起上訴後十日內向本院補提理由書（均須按他造當事人之人數附繕本）。
                                        書記官  陳  靜  姿
中      華      民      國    九十      年      八      月      九      日


司法院資訊處製作；財團法人民間司法改革基金會備份。
